臺灣高等法院刑事判決　　　　　　　　99年度上易字第2442號
上　訴　人　臺灣士林地方法院檢察署檢察官
上　訴　人
即　被　告　何俊宏
選任辯護人　曾酩文律師
　　　　　　呂秋律師
被　　　告　黃美
上列上訴人因被告傷害案件，不服臺灣士林地方法院99年度易字
第221號，中華民國99年9月23日第一審判決（起訴案號：臺灣士
林地方法院檢察署98年度偵字第15031號）， 提起上訴，本院判
決如下：
    主  文
原判決撤銷。
何俊宏傷害人之身體，處拘役伍拾日，如易科罰金，以新臺幣壹
仟元折算壹日。
黃美傷害人之身體，處拘役參拾日，如易科罰金，以新臺幣壹仟
元折算壹日。
    事  實
一、何俊宏與黃美係鄰居，2人於民國98年8月29日上午10時許，
    在何俊宏開設位於臺北市大同區○○○路○段335巷48號「早
    餐店」旁巷內，因黃美之子紀其樺在該巷內棄置死老鼠而發
    生口角，詎黃美基於普通傷害之犯意，徒手拿取在旁之塑膠
    籃接續砸打何俊宏2 次，何俊宏舉手抵擋，亦不甘示弱，基
    於普通之犯意，徒手揮拳毆打黃美左額，再接續出手將黃美
    推向牆壁，導致黃美撞及牆壁，並因此跌坐於牆邊之腳踏車
    上，致何俊宏因此受有雙側手背擦鈍傷、左前手臂鈍傷之傷
    害，黃美則因此受有左額擦傷約1X0.5 公分、左上臂瘀傷約
    1X2 公分、右大腿瘀傷約2X2 公分、右足跟兩處撕裂傷各約
    1.5X0.1公分、1X0.1公分之傷害。嗣里長張賦脈到場處理，
    始叫救護車將黃美送醫。
二、案經何俊宏、黃美訴由臺北市政府警察局大同分局報告臺灣
    士林地方法院檢察署檢察官聲請簡易判決處刑，經原審刑事
    庭改依通常程序審理。
    理  由
壹、按刑事訴訟法有關傳聞法則及例外規定（第159條至159條之
    5），如條文已明定得為證據者（如第159條之1第1項），或
    依規定原則上有證據能力（如第159條之1第2項）， 但當事
    人未抗辯其有例外否定證據能力情形者，即無庸就其如何具
    有證據能力而為說明。又本院認定事實所引用之被告以外之
    人於審判外陳述，包括人證及文書證據等，並無證據證明係
    公務員違背法定程序所取得，且檢察官、被告及辯護人於本
    院準備程序及審判期日中對本院所引用之相關卷證，就證據
    能力均表示不爭執（見本院卷第37至40頁），迄至言詞辯論
    終結前亦未再聲明異議。又該等證據，亦無刑事訴訟法第15
    9條之4之顯有不可信之情況與不得作為證據之情形。本院審
    酌上開證據資料製作時之情況，尚無違法不當及證明力明顯
    過低之瑕疵，亦認為以之作為證據應屬適當，是依刑事訴訟
    法第159條至第159條之5 規定，所引用之前開人證及文書證
    據，均有證據能力。
貳、訊據被告何俊宏、黃美固均不否認於前揭時、地，因棄置之
    死老鼠發生口角，黃美並有碰及牆壁後跌坐於置於牆邊之腳
    踏車上，腳部因而流血等事實，惟被告2 人均矢口否認有何
    普通傷害之犯行，被告何俊宏辯稱：伊沒有出手打黃美，是
    黃美拿塑膠籃打伊時，自己重心不穩往後跌倒，跌坐於腳踏
    車上所致云云。被告黃美則辯稱：伊沒有拿塑膠籃打何俊宏
    云云。惟查：
一、被告黃美部分：
  (一)上揭被告黃美傷害告訴人何俊宏之犯罪事實，業據證人即告
    訴人何俊宏於原審時具結證稱：案發當時伊因被告黃美之子
    紀其樺將死老鼠棄置在巷子內，伊很生氣，就要求被告黃美
    將原堆放在伊牆壁旁雜物拿回去，伊並動手把黑色圓形塑膠
    籃子移動到對面他們的牆壁，被告黃美就拿起另一個藍色的
    籃子打伊，伊問黃美為何打人，被告黃美馬上打伊第二下，
    第一下打伊的手，第二下往伊頭部打來，伊就出手擋住，第
    一下打傷伊左手，第二下是打傷伊右手等語（見原審卷第63
    頁反面、第64頁），核與證人即早餐店客人張祐榮於偵查、
    原審及本院審理時具結證稱：伊當時是在購買早餐，早餐店
    旁邊就是巷子，被告黃美及告訴人何俊宏在旁邊的巷子爭吵
    ，伊只聽到爭吵聲，看到被告黃美拿塑膠籃子砸向告訴人何
    俊宏二次，被告黃美應該是用同一個籃子砸被告，伊確定被
    告黃美有打二次。兩次都是由上往下打，伊站在告訴人何俊
    宏背面，告訴人何俊宏肢體有動一下，應該有擋等語（見偵
    查卷第41頁，原審卷第20至21頁，本院卷第83至85頁），大
    致相符。徵諸告訴人何俊宏所提出案發當日赴新光吳火獅紀
    念醫院就醫之診斷證明書一紙（見偵查卷第25頁），其上記
    載告訴人何俊宏受有雙側手背擦鈍傷、左手前臂鈍傷之傷害
    ，以及告訴人何俊宏受傷照片顯示其右手背有擦鈍傷（見偵
    查卷第51頁下方），均與告訴人何俊宏及證人張祐榮證述被
    告黃美毆打之情節相符。自堪信告訴人何俊宏指訴與事實相
    符。
  (二)被告黃美雖辯稱：案發當時證人張祐榮沒有在現場，現場只
    有伊及何俊宏、紀其樺；證人張祐榮係告訴人何俊宏花錢請
    來作偽證云云。惟依證人張祐榮歷次證述可知，案發當時證
    人張祐榮在告訴人何俊宏開設之早餐店門口購買外帶早餐，
    距離被告黃美及何俊宏衝突位置約4、5公尺之距離（見原審
    卷第20頁反面、第21頁反面，本院卷第84頁），而被告黃美
    專注於護衛其子紀其樺，並處理其與告訴人何俊宏間之紛爭
    ，自難注意早餐店門口不特定第三人進出，或有無第三人圍
    觀，且被告黃美亦未能就證人張祐榮係告訴人何俊宏花錢請
    來之證人一節，提出明確事證已明其說，自不得徒憑其空泛
    臆測，逕認證人張祐榮所為證言不可採信。
  (三)按供述證據，雖然先後稍歧或彼此略異，若其基本事實之陳
    述並無二致，審理事實之法院仍可斟酌調查所得之各項證據
    ，予以綜合判斷，定其取捨，非謂其中一有不符，即應全部
    不採。此因一般人對於事物之注意及觀察，有其能力上之限
    制，未必如攝影機般，可以「打開」眼睛記錄整個事件經過
    ，然後於法庭上「倒帶」其記錄過程。而證人之注意及觀察
    ，往往未慮及將被應用於訴訟上，更受到當時的光線、距離
    、持續的時間、證人觀察的角度，以及證人當時的精神狀態
    、注意力、事件的突發性、承受的心理壓力等等因素所影響
    ，而無法完整記錄每一細節及全貌。且供述證據常受陳述人
    言語表達、描述能力；記憶清晰、退化能力；主觀好惡、情
    緒作用；筆錄人理解、記錄能力等主、客觀情形所影響，乃
    當然之理，不待贅言。故證人之陳述有部分前後不符，或相
    互間有所歧異時，究竟何者為可採，法院仍應本其自由心證
    ，依據經驗法則及論理法則，參酌其他補強證據予以綜合判
    斷，且應就證人之觀察力、記憶力及陳述力綜合審酌，以判
    斷其陳述之真偽，非謂一有不符或矛盾，即認其全部均為不
    可採信。告訴人何俊宏指述被告黃美於上揭時地手持塑膠籃
    子接續打其二次，致其受有雙側手背擦鈍傷、左手前臂鈍傷
    之主要構成事實，先後指述一致。雖告訴人何俊宏於98年9
    月14日之警詢筆錄記載：「（我）遭黃美用垃圾桶丟擲」，
    似與告訴人於偵、審中所述其遭被告黃美手持塑膠籃毆打有
    所出入，惟經本院勘驗該次警詢錄音帶結果，告訴人何俊宏
    係指稱：「她（指黃美）就拿籃子砸我，打完後我看就有這
    傷口。」、（黃美）用籃子砸我，頭一次打完後，我就說你
    怎麼可以打我，她說為什麼移她的箱子，我才要說，第二下
    又打過來。打到我的手去擋那個籃子，手被割到，被塑膠籃
    子割到。」、「籃子就是普通塑膠籃子，好像裝蛋那種塑膠
    藍子」等語（見本院卷第62頁反面），是上開警詢筆錄之記
    載與告訴人何俊宏實際陳述略有出入，應以本院上開勘驗筆
    錄記載為準，益見告訴人何俊宏指述遭被告黃美手持塑膠籃
    子接續毆打二次成傷等基本事實之陳述，前後一貫，並無反
    覆。而告訴人何俊宏於本件同時經黃美告訴、檢察官起訴涉
    犯傷害罪，其兼具告訴人及被告身分，故就其與被告黃美衝
    突過程、是否知悉被告黃美受傷，以及被告黃美傷勢所造成
    之原因，難免有避重就輕、推諉卸責之情，尚難執告訴人何
    俊宏就上開細節部分，先後陳述略有不一或言詞閃爍，遽謂
    其指述被告黃美傷害一節亦不足取。又證人張祐榮迭在本案
    偵查、原審及本院審理中，先後一致堅指親身見聞被告黃美
    手持塑膠籃打告訴人何俊宏之基本事實不移，證人張祐榮和
    被告黃美素無怨隙，亦非告訴人何俊宏之至親，應不致設詞
    誣陷，且證述情節核與告訴人何俊宏指述及前開診斷證明書
    所載告訴人何俊宏所受傷情相符，又無證據證明有何不實，
    自具憑信性，且為證明犯罪事實存否所必要，自得採為證據
    。雖其就被告黃美係拿同一個塑膠籃，抑或先後拿二個塑膠
    籃毆打告訴人何俊宏，先後有些許出入，就案發當時前往案
    發地點之原因稍有反覆、及其係於里長張賦脈到場前已離開
    ，抑或張賦脈到場後才離去乙節，先後稍有齟齬，惟個人之
    記憶，難免因時間而淡忘，尤以與案情無關之枝節供述為甚
    ，此為一般人之經驗，尚難徒憑證人張祐榮就上開細節之先
    後陳述略為不一，即認證人張祐榮之證詞全部均為不可採信
    。至於證人紀其樺雖於原審審理時證稱其未見到被告黃美持
    塑膠籃毆打告訴人何俊宏等語（見原審卷第61頁），惟證人
    紀其樺於偵查中已具結證稱：「黃美與何俊宏二人在爭吵，
    我將死老鼠拿去丟掉。」、「（後來黃美與何俊宏有無打起
    來？）我當時頭暈不清楚。」、「我丟完老鼠回來就看我媽
    坐在巷子，身上有血…。」等語（見偵查卷第42頁），足見
    證人紀其樺係在被告黃美手持塑膠籃毆打告訴人何俊宏之前
    即離開現場去丟死老鼠，故其證稱沒有目擊被告黃美以塑膠
    籃毆打告訴人何俊宏之情，係因其當時不在現場之故，尚非
    得採為有利於被告黃美之認定。至告訴人何俊宏及證人張祐
    榮陳述被告黃美以塑膠籃毆打方式，或謂「砸」、或稱「丟
    」、或說「打」，乃渠等形容動作之用字遣詞不甚精確所致
    ，依渠等陳訴被告黃美接續以同一藍色塑膠籃實施傷害，塑
    膠籃並未離手之情，被告黃美係以塑膠籃砸打告訴人何俊宏
    ，而非「丟」告訴人何俊宏甚明。
二、被告何俊宏部分：
  (一)上揭被告何俊宏傷害告訴人黃美之事實，業據證人即告訴人
    黃美於原審審理時結證稱：腳踏車就放在伊和何俊宏發生衝
    突的地方，當時何俊宏打伊頭部2 下，把伊推去撞牆壁，造
    成伊左上臂瘀傷，伊的大腿、腳底又去撞到停在旁邊的腳踏
    車，就跌坐在地上並流血了等語在卷（見原審卷第65至66頁
    ），核與證人證人即保安里里長張賦脈證稱：伊到現場看到
    何俊宏、紀其樺和黃美在巷內，何俊宏與黃美在吵架，黃美
    額頭有擦傷，有一點點血絲，腳有流不少血，應不是只破皮
    ，伊看到巷內有倒一部自行車，後來伊就打119 送黃美去醫
    院等語（見偵字卷第48至49頁），若合符節。復有證人黃美
    之臺北市立聯合醫院中興院區診斷證明書記載：左額擦傷約
    1X0.5公分、左上臂瘀傷約1X2公分、右大腿瘀傷約2X2 公分
    、右足跟兩處撕裂傷各約1.5X0.1公分、1X0.1公分等傷勢（
    見偵字卷第26頁）互核一致，堪信為真實。
  (二)被告何俊宏雖辯稱：證人張祐榮先後均證述其並無毆打黃美
    云云，惟觀諸證人張祐榮證稱其於案發當時站在被告何俊宏
    開設之早餐店門口購買外帶早餐，距離被告何俊宏與黃美衝
    突地點約4、5公尺之距離，其站在被告何俊宏背後，看到告
    訴人黃美持塑膠籃打被告何俊宏，被告何俊宏肢體有動一下
    ，應該有擋，伊不太清楚等語（見原審第20頁反面、第21頁
    反面，本院卷第84頁），則證人張祐榮係站在被告何俊宏後
    方，亦非近距離觀察，其當時目光專注在面對其方向之告訴
    人黃美手持塑膠籃之動作，自難輕易察覺被告何俊宏手部動
    作，尚難執此做為有利於被告何俊宏之認定。至於證人即被
    告何俊宏之妻彭秋梅於本院審理時證稱：「黃美跟我先生（
    指何俊宏）是面對面約一兩步的距離，我站在我先生的左邊
    …後來阿姨（指黃美）拿一個塑膠籃子砸向我先生，我先生
    當下舉手起來擋，籃子有打到我先生的手臂，阿姨退了幾步
    撞到腳踏車，跌倒坐在腳踏車的後輪上，她有試著要起來起
    不來，我就過去扶她起來，扶起來的時候我有看到她的小腿
    部有流血…。」、「我扶起黃美後，里長（指張賦脈）才到
    。」等語（見本院卷第82頁反面）。倘證人彭秋梅果在場被
    告何俊宏身旁目擊肢體衝突經過，何以被告何俊宏於警詢、
    偵查及原審中均未指出此對己有利之目擊證人，反而提出在
    遠處觀望之證人張祐榮，迨至上訴審才聲請予以傳喚證人彭
    秋梅，顯違常情，則證人彭秋梅是否在場目擊，已然成疑。
    況證人彭秋梅與被告何俊宏係係親密之夫妻關係，且其上開
    證述亦難解釋告訴人黃美之左額擦傷、左上臂瘀傷等傷情之
    成因，其上開證述顯屬迴護之詞，不足採信。
  (三)被告何俊宏另辯稱係為防衛身體安全而出手阻擋黃美砸下的
    塑膠籃所採取的措施，黃美因而重心不穩跌坐於腳踏車上，
    其並未防衛過當云云。惟刑法上之正當防衛以遇有現在不法
    之侵害為前提，而被告何俊宏如何揮拳毆打黃美頭部，再接
    續出手將黃美推向牆壁，導致黃美撞及牆壁後，跌坐於牆邊
    之腳踏車上，已經本院認定如前所述；縱告訴人黃美曾持塑
    膠籃砸向被告何俊宏，惟案發當時，被告何俊宏為智慮健全
    、年僅46歲之壯年男子，被告黃美則係年近七旬之年邁老嫗
    ，雙方體力相差懸殊，被告何俊宏對於黃美之攻擊行為輕易
    閃避即為已足，惟其捨此不由，且當知雙方體力相差懸殊，
    其反擊對方，將可能造成告訴人黃美受傷，被告何俊宏明知
    及此，竟不違反其本意，對告訴人黃美所為之攻擊行為反擊
    ，揮拳、使力將告訴人黃美推向牆壁撞擊，終至告訴人黃美
    受傷，其對告訴人黃美受傷之結果，自難辭傷害罪責。是以
    ，被告何俊宏之傷害行為自不該當正當防衛之構成要件。
三、綜上所述，本件事證業臻明確，被告何俊宏、黃美之犯行堪
    以認定，應依法論科。
參、核被告何俊宏、黃美所為，分別係犯刑法第277條第1項之傷
    害罪。
肆、原審就被告黃美所為普通傷害罪行未詳予勾稽，輕信被告黃
    美之辯解、認告訴人何俊宏指訴有瑕疵，而為無罪之諭知，
    自有未洽，檢察官以被告黃美攻擊告訴人何俊宏之情節，與
    告訴人何俊宏提出之診斷證明書所載傷勢相符，告訴人何俊
    宏指訴被告黃美之攻擊行為非無可能為由，提起上訴，為有
    理由。又原審對被告何俊宏所為普通傷害犯行部分，認罪證
    明確，而予論罪科刑，固非無見，惟本件係被告黃美先行動
    手毆打被告何俊宏，被告何俊宏予以反擊互毆，原審未審酌
    被告何俊宏於犯罪時係受相當刺激，科處有期徒刑3 月，實
    嫌過重，被告何俊宏以其係基於正當防衛為由、否認犯罪，
    提起上訴，固非有理由，惟原判決既有前揭可議，仍屬無可
    維持，自應由本院將原判決撤銷改判。爰審酌被告何俊宏、
    黃美雙方因細故爭執即分別出手毆人成傷及其等之素行、智
    識程度、犯罪之動機、犯罪時所受之刺激、犯罪手段、互毆
    所造成傷情及其等犯後之態度等一切情狀，分別量處被告何
    俊宏拘役50日、被告黃美拘役30日，並均諭知易科罰金之折
    算標準，資為懲儆。
據上論斷，應依刑事訴訟法第369條第1項前段、第364條、第299
條第1項前段，刑法第277條第1項、第41條第1項前段，刑法施行
法第1條之1， 判決如主文。
本案經檢察官壽勤偉到庭執行職務。
中    華    民    國   100    年    2     月    22    日
                  刑事第六庭審判長法  官  邱同印
                                  法  官  郭豫珍
                                  法  官  何信慶
以上正本證明與原本無異。
不得上訴。
                                  書記官  王泰元
中    華    民    國   100    年    2     月    22    日
附錄：本案論罪科刑法條全文
中華民國刑法第277條
（普通傷害罪）
傷害人之身體或健康者，處3年以下有期徒刑、拘役或1千元以下
罰金。
犯前項之罪因而致人於死者，處無期徒刑或7 年以上有期徒刑；
致重傷者，處3 年以上10年以下有期徒刑。